【裁判字號】    98,重訴,18
【裁判日期】    980728
【裁判案由】    履行契約
【裁判全文】
臺灣臺北地方法院民事判決              98年度重訴字第18號
原      告  臺灣新光商業銀行股份有限公司
法定代理人  乙○○
訴訟代理人  詹漢山律師
            甲○○
複 代 理人  蔡志忠律師
被      告  丁○○
訴訟代理人  林松虎律師
複 代 理人  丙○○
上列當事人間請求履行契約事件，本院於民國98年7 月7 日言詞
辯論終結，判決如下：
    主      文
原告之訴駁回。
訴訟費用由原告負擔。
    事實及理由
壹、程序部分
  (一)原告法定代理人原為梁成金，嗣於訴訟繫屬後變更為乙○○
    ，其於民國98年2 月19日具狀聲明承受訴訟，有民事聲明承
    受訴訟狀、公司基本資料查詢表各1 紙在卷可稽（見本院卷
    第128-130 頁）。經核與民事訴訟法第170 條、第175 條、
    第176 條規定相符，應予准許。
  (二)按訴狀送達後，原告不得將原訴變更或追加他訴。但被告同
    意、請求之基礎事實同一、擴張或減縮應受判決事項之聲明
    者，不在此限。民事訴訟法第255 條第1 項第1 、2 、3 款
    分別定有明文。查原告起訴時其備位聲明為：被告應給付原
    告新臺幣（下同）1,143 萬元，及自訴狀送達日起至清償日
    止，按年息5 ％計算之利息。嗣具狀變更聲明為：被告應給
    付原告1,143 萬元，及自起訴狀繕本送達之翌日起至清償日
    止，按年息5 ％計算之利息，有97年10月9 日言詞辯論筆錄
    在卷為憑（見本院卷第71頁）。核其擴張前後所為請求之基
    礎事實同一，與前揭法條規定並無不合，應予准許。
貳、實體部分
一、原告起訴主張：緣訴外人延穎實業股份有限公司（下稱延穎
    公司）前經臺灣苗栗地方法院以89年度破字第4 號裁定宣告
    破產，原告就該公司於彰化縣埤頭廠內如附表所示之18項機
    械設有動產抵押權（下稱系爭抵押物），經伊占有抵押物後
    ，於96年12月7 日與被告簽訂契約書，雙方約定系爭抵押物
    由被告拆卸、運送及保管，保管地點為台中縣沙鹿鎮○○路
    6 之16號。被告於97年1 月7 日出具保管書，表明已將其中
    14項機器（下稱系爭機器）拆遷至前開保管地點置放，並承
    諾以善良管理人之注意義務盡保管責任。惟被告於同年1 月
    14日復表示其餘4 項機器有化學毒物及易燃性廢料殘留，尚
    未完成搬遷、拆卸，並於97年2 月4 日寄發存證信函要求原
    告應於函到10日內指示具體處理方式或自行清除殘留毒物，
    否則即解除此部分契約，並同時請求返還保證金600 萬元，
    經雙方聯繫未果後，被告即於同年2 月14日發函終止系爭契
    約，並謂兩造間寄託契約已因寄託物交還而終止，並要求原
    告支付訴外人鷹陽保全股份有限公司（下稱鷹陽公司）寄託
    費424 萬元。鷹陽公司則於97年2 月22日及同年月27日向原
    告表示系爭機器現由其保管中，要求原告清償被告移轉予鷹
    陽公司之保證金債權600 萬元及拆卸、運送、保管費債權42
    4 萬元，雖經原告派員協調，然鷹陽公司仍於97年4 月4日
    登報拍賣系爭機器，並於同年月14日將上開14項機器拍賣予
    訴外人上銓企業有限公司（下稱上銓公司）。被告未依約將
    全部機器拆遷完畢，且任令鷹陽公司登報拍賣上揭14項機器
    ，顯已無法履行返還系爭機器之義務，自為可歸責於被告之
    給付不能。爰依民法第226 條第1 項及第215 條之規定，請
    求被告賠償原告因此所受之損害等語，並聲明：被告應給付
    原告1,143 萬元，及自起訴狀繕本送達翌日起至清償日止，
    按年息5 ％計算之利息。
二、被告則以：
  (一)兩造於簽訂契約時，並不知悉系爭18部機器中有4 部因含殘
    留化學毒物及易燃物，其清理須原告盡協力義務，嗣經被告
    先後以申請書、存證信函催告原告指示處理方式，均未獲置
    理，被告遂發函解除該4 部機器之拆卸承攬契約。又系爭契
    約並未定有保管物返還期限，依民法第598 條第1 項之規定
    ，被告自得隨時終止契約並返還寄託物。被告已於97年2 月
    4 日通知原告派員領回或逕向鷹陽公司領回系爭機器，即以
    指示交付將系爭機器返還原告，並於97年2 月14日向原告為
    終止契約之意思表示，即已生終止契約之效力。另因原告就
    系爭抵押物之拍賣已逾30日法定期間，仍遲不定拍賣日，致
    被告喪失應買利益，且鷹陽公司向被告催討保管費甚急，被
    告遂將上開對原告之保管費債權讓與該公司。至鷹陽公司於
    原告未清償後，對原告行使留置權，若有爭議，亦屬鷹揚公
    司與原告之糾紛，與被告無涉。
  (二)又系爭契約第3 條所定之系爭機器「拆卸、運送與保管等費
    用」之約款，僅記載保管寄託物而支出之費用由被告先行墊
    付，日後如由被告買受，上開費用由被告負擔；如由第三人
    買受，則原告負擔。惟未約定原告如未實施拍賣，或雙方寄
    託契約關係終止後所墊付之費用之責任歸屬。而占有動產抵
    押物後予以拍賣，係抵押權人之權利，原告在占有抵押物後
    是否拍賣、何時拍賣，係由原告決定，若原告遲不進行拍賣
    ，於此情形，強令被告仍須墊付保管費用，顯有失公平。是
    在被告通知返還寄託物後，原告自應負擔被告先行墊付之相
    關費用。
  (三)鷹陽公司乃原告同意選任之履行輔助人，依民法第593 條第
    2 項之規定，被告僅就第三人之選任及對第三人之指示負其
    責任。被告前於97年2 月4 日通知原告得派員至保管地點交
    接寄託物，或逕向被告所委託保管之鷹陽公司請求返還系爭
    機器設備，復於97年2 月22日向原告表示被告將墊費及保證
    金返還債權讓與鷹陽公司，其就終止契約後之返還寄託物，
    應認已依債之本旨提出給付，然原告卻遲未受領，自應負受
    領遲延之責。而原告於受領遲延時，依法被告僅就故意或重
    大過失負責，然鷹陽公司於催告原告清償上開債務未果後，
    依民法第928 條第1 項之規定，拍賣其所留置之系爭機器設
    備，乃屬正當權利之行使，並無任何故意或重大過失情事；
    況鷹陽公司拍賣系爭機器，並非基於被告之指示，則系爭機
    器遭鷹陽公司拍賣，被告應無可歸責之事由。縱認系爭機器
    因遭受鷹揚公司拍賣，致原告受有損害，然此係因原告拒絕
    受領及未清償保管必要費用所致，原告就損害之發生，顯與
    有過失，依民法第217 條第1 項規定，法院得減輕賠償金額
    或免除。
  (四)原告所提出之鑑價報告應為系爭機器於未拆解仍可正常運轉
    下所為之鑑價，至於拆解後是否仍值該價額，原告未能舉證
    。依系爭契約第2 條所定，被告對系爭機器之「保管地點」
    並非延穎公司，而原告鑑價日期為96年11月19日，該系爭機
    器於當時仍存放在延穎公司彰化縣埤頭廠內，系爭契約於96
    年12月7 日簽訂時，延穎公司尚在破產程序進行中，進出廠
    內人員勢必多且雜，其間機器或機器中之重要或值錢零組件
    之被盜流失，並非不可能。且被拆卸之14部機器可能僅係「
    膠布機設備」之一部，並非完整成套；亦可能有部分零組件
    流失，原告就被告之拆卸及運送過程並無爭執，而系爭機器
    經拆解後由訴外人華淵鑑價股份有限公司於被告保管地鑑價
    結果僅價值400 萬元，與鷹陽公司登報拍賣之價格為458 萬
    1,000 元相近，顯見該價格應較貼近於市價。又原告因而免
    除前開其應負擔之424 萬元及鷹陽公司後續保管之必要費之
    債務，故依民法第216 條之1 之規定予以損益相抵後，原告
    並無損害可言，則其請求被告負損害賠償之責，不應准許。
    又被告自97年2 月4 日即通知原告取回系爭機器，鷹陽公司
    於拍賣公告上亦註有「拍賣前若債務人對本公司為全額清償
    ，則停止本件拍賣」，且該公告亦送達於原告，故於此期間
    被告並無債務人給付不能之情形，若原告受有損害，亦屬可
    歸責於原告之事由造成，是本件系爭14項機器遭拍賣，自難
    歸責於被告等語。並聲明：原告之訴駁回。
三、兩造不爭執事項：
  (一)原告與被告於96年12月7 日簽訂承攬與寄託契約書 (下稱系
    爭契約書)， 約定被告應以善良管理人之注意義務，自訴外
    人延穎公司於彰化縣埤頭鄉○○路○段82號埤頭廠內，將系
    爭契約書附表所示之發泡機等十八項機器設備拆卸後，運送
    至保管地點台中縣沙鹿鎮○○路6 之16號；而相關拆卸、運
    送與保管費用（包含鷹陽公司派駐延穎公司埤頭廠之保全費
    用）由被告先行墊付；日後如由被告買受上開機器設備時，
    前開相關拆卸、運送與保管等費用由被告自行負擔，倘由第
    三人買受，則由原告負擔。
  (二)被告依96年12月7日簽訂契約書第4條約定有交付原告保證金
    600萬元。
  (三)被告已於97年1 月7 日出具保管書，表明將96年12月7 日契
    約書附件中之14項機器拆遷至保管地點台中縣沙鹿鎮○○路
    6 之16號置放。
  (四)被告於97年1 月14日提出申請書表明尚有4 項機器（高壓變
    電設備、DOP 廢氣回收、焚化爐、印刷機排氣設備）因有化
    學毒物及易燃性廢料殘留，尚未拆卸，尚須原告指示處理方
    式。
  (五)被告於97年2 月4 日以存證信函通知原告於文到10日內具體
    指示處理方式或自行清除前開4 項機器之殘留毒物，以利拆
    卸之進行，否則即解除由被告負責拆卸該四部機器之約定。
    被告並通知原告派員交接或逕向鷹陽公司請求返還96年12月
    7 日契約書附件中之14項機器，並返還被告交付之保證金60
    0萬元。
  (六)被告於97年2 月14日通知原告，前開寄託契約已因交還寄託
    物而終止兩造於96年12月7 日之契約關係。
  (七)鷹陽公司於97年2 月27日通知原告，表示被告已於97年2 月
    22日，將96年12月7 日簽訂契約書第4 條所載保證金600 萬
    元返還債權及計至97年2 月8 日止之機械拆卸、運送、保管
    債權424 萬元讓與鷹陽保全股份有限公司。
  (八)起訴狀如附表所示14項機器已由鷹陽公司於97年4 月14日拍
    賣予上銓公司。
四、原告主張系爭契約因可歸責於被告之事由致給付不能，爰依
    民法第226 第1 項、及第215 條規定，請求被告賠償其所受
    之損害等語，然為被告所否認，並以前揭情詞置辯。是本件
    之爭點厥為：(一)被告就系爭14項機器之返還義務是否構成給
    付不能，而應負債務不履行之損害賠償責任？(二)原告主張其
    損害額為1,143 萬元，是否可採？
  (一)被告就系爭14項機器之返還義務是否構成給付不能，而應負
    債務不履行之損害賠償責任？
  (1)按未定返還期限者，受寄人得隨時返還寄託物；民法第598
    條第1 項定有明文。又在債權人遲延中，債權人僅就故意或
    重大過失，負其責任；民法第237 條亦有明定。查兩造於96
    年12月7 日簽訂契約書，約定由被告負責系爭機器之拆卸、
    運送及保管，然並未約定保管寄託物之期限，依據上開規定
    ，受寄人即被告自得隨時返還寄託物，並終止兩造間之寄託
    契約。而被告於97年2 月4 日以存證信函通知原告派員交接
    或逕向鷹陽公司請求返還系爭14項機器乙情，為兩造所不爭
    執，已詳如前述，堪認被告已合法催告原告受領寄託物及終
    止系爭契約，則原告未於相當期間內向被告或鷹陽公司領回
    系爭機器，顯已受領遲延，被告自僅就故意或重大過失負責
    。
  (2)第查，受寄人因保管寄託物而支出之必要費用，寄託人應償
    還之，並付自支出時起之利息。但契約另有訂定者，依其訂
    定。民法第596 條定有明文。則依據兩造契約書第3 條約定
    「拆卸、運送與保管等費用：甲、乙雙方約定相關之拆卸、
    運送與保管等費用（包含鷹陽保全股份有限公司派駐延穎實
    業股份有限公司埤頭廠之保全費用），由乙方先行墊付。惟
    日後如由乙方買受條件所示之機器設備時，上開相關費用由
    乙方自行負擔；如由第三人買受，則由甲方負擔，甲方應無
    息返還乙方前所墊付之款項。」，於被告未向原告買受系爭
    機器之情形下，被告於保管期間所支出之保管、拆卸及運送
    等費用，即應由原告無息償還甚明。今被告既已終止系爭寄
    託契約，且未向原告購買系爭機器，自得向原告請求返還其
    所支出之保管費用。被告於97年2 月18日以存證信函催告原
    告償還其所應支出之保管費424 萬元，並考量系爭機器之保
    管費用甚鉅，恐原告拍賣程序費時過久致其須墊付之費用過
    高，遂於97年2 月22日將其對原告之保管費債權、暨600 萬
    元之保證金返還請求權轉讓予鷹陽公司，並由鷹陽公司於同
    年2 月27日通知原告，並催告原告應於文到35日內清償上開
    債務，有存證信函、及債權移轉契約各1 份附卷為憑（見本
    院卷第25-26 頁、第149-150 頁），則上開債權應認已合法
    轉讓與鷹陽公司。嗣原告因可歸責於己之事由，拒不依限向
    鷹陽公司清償債務以領回系爭機器，方遭鷹陽公司將機器出
    售予第三人上銓公司，顯非因被告之過失所致。
  (3)再按債權人受領遲延，依民法第237 條至第241 條規定，債
    務人在債權人遲延中，僅就故意或重大過失負其責任，並得
    請求債權人賠償其提出及保管給付物之必要費用，然並無棄
    置給付物不予保管，任其毀壞之權利（最高法院86年台上字
    第2794號判決意旨參照）。是債權人受領遲延，債務人之債
    務固仍存在，惟因此債務無從消滅係非可歸責於債務人，故
    於債權人受領遲延中，債務人責任即予以減輕，對給付物之
    保管義務僅負故意或重大過失之責任。查被告於原告受領遲
    延中，仍由鷹陽公司續行保管系爭機器，並將其對原告之費
    用償還請求權及保證金返還請求權轉讓與鷹陽公司，已如前
    述，並無任意棄置寄託物，而任令其毀壞之行為，顯難認有
    何故意或重大過失可言。此外，原告復未能舉證證明被告有
    何可歸責於己之事由，則原告主張被告應負債務不履行之損
    害賠償責任，核非有據。至鷹陽公司為保全其債權而拍賣系
    爭機器之所為，並非基於被告之指示為之，縱其此舉應負侵
    權行為之損害賠償責任，亦與被告無涉。
  (4)綜上，本件被告於終止兩造寄託契約後，通知原告領回寄託
    物，惟原告遲未領回系爭機器，且原告未依約償還保管寄託
    物之必要費用，被告亦仍由鷹陽公司續行保管系爭機器，僅
    將其對原告之債權讓與鷹陽公司。則其上開所為，應難認有
    故意或重大過失。原告請求被告負債務不履行之損害賠償責
    任，殊無可取。
五、綜上所述，原告依兩造間系爭契約之法律關係，請求被告賠
    償因給付不能所生之損害，為無理由，應予駁回。
六、本案事證已臻明確，兩造其餘主張與攻擊防禦方法，經核均
    與本案判決結果無影響爰不一一予以審酌，附此說明。
七、訴訟費用負擔之依據：民事訴訟法第78條。
中    華    民    國    98    年    7     月    28    日
                  民事第五庭 法  官  吳佳薇
以上正本係照原本作成。
如對本判決上訴，須於判決送達後二十日之不變期間內，向本院
提出上訴狀。
中    華    民    國    98    年    7     月    28    日
                             書記官  黃曼琳


司法院資訊處製作；財團法人民間司法改革基金會備份。
